【裁判字號】    94,訴,1484
【裁判日期】    950511
【裁判案由】    地價稅
【裁判全文】
臺北高等行政法院判決
                                     94年度訴字第01484號
                              .
原      告  甲○○
被      告  臺北市稅捐稽徵處
代  表  人  乙○○（處長）
訴訟代理人  丙○○
            丁○○
上列當事人間因地價稅事件，原告不服臺北市政府中華民國94年
3月17日府訴字第09328567100號訴願決定，提起行政訴訟。本院
判決如下：
    主  文
原告之訴駁回。
訴訟費用由原告負擔。
    事  實
一、事實概要：
    緣原告之被繼承人蔡所有臺北市○○區○○段3小段197地
    號土地（面積： 156平方公尺，地上房屋門牌：臺北市○○
    路 ○段60號1至4樓），原按自用住宅用地稅率課徵地價稅在
    案。經被告機關大安分處查得系爭土地地上房屋 1樓自76年
    起供新協發電器禮品行、都市叢林花店、新協發五金行、藏
    精閣有限公司及聖鴻五金行營業使用，與土地稅法第 9條自
    用住宅用地之規定不符，乃以93年 4月23日北市稽大安甲字
    第9390202900函通知原告及訴外人蔡金發、蔡林燦、蔡嘉峻
    等繼承人，核定系爭土地之部分面積39平方公尺，應改按一
    般用地稅率課徵地價稅，並補徵88年至92年自用住宅用地與
    一般用地稅率之差額地價稅計新臺幣229,358 元。嗣訴外人
    即繼承人蔡金發於93年5 月25日以系爭土地之部分面積係法
    定空地及騎樓且均供行人通行為由，向被告機關大安分處申
    請更正，經該分處以93年6 月21日北市稽大安甲字第093607
    12200 號函予以否准；另騎樓部分面積39.3平方公尺，依土
    地稅減免規則第10條第1 項第3 款及第24條規定，應減徵4
    分之1 ，核計9.38平方公尺，准自93年起至減免原因消滅止
    免徵地價稅。繼承人蔡金發不服，提起復查，未獲變更，提
    起訴願遭決定駁回，原告不服，遂提起本件行政訴訟。
二、兩造聲明：
    (一)原告聲明求為判決：1.訴願決定、原處分均撤銷。
                        2.並請求判命被告機關應作成系爭土
                          地免徵地價稅之行政處分。
                        3.訴訟費用由被告負擔。
    (二)被告聲明求為判決：1.駁回原告之訴。
                        2.訴訟費用由原告負擔。
三、兩造之爭點：被告機關就系爭土地補徵88年至92年自用住宅
    用地與一般用地稅率之差額地價稅，是否適法？
    (一)原告主張之理由：
      1.原告之被繼承人蔡所有系爭土地建築面積地面層為10
        6平方公尺，餘為法定空地在建築物後方。
      2.市○○○巷道（信義路2段44巷3弄）佔用原告私有土地
        約30平方公尺。此一巷道為公共通行，並不是原告所通
        行，原告出入為信義路2段60號，如要到此私有地必須
        繞行100公尺。
      3.私有地並無義務提供作為道路用地，市○○○道路佔用
        私有地，原告既遭剝奪使用權，又被課徵巨額的稅負，
        對原告而言非常不合理。
      4.私有地提供作為道路用地，本就不應課徵地價稅，請判
        決如訴之聲明。
    (二)被告主張之理由：
      1.查系爭土地之地上建物為台北市○○路 ○段60號1至4樓
        之4層樓建築，土地面積合計156平方公尺，原按自用住
        宅用地稅率課徵地價稅。其地上建物1樓於76年7月17日
        起有新協發電器禮品行、新協發五金行登記營業使用；
        86年7月1日起有都市叢林花店登記營業使用；87年10月
        10日起設有藏精閣有限公司登記營業使用；92年 8月29
        日起並有聖鴻五金行登記營業使用，此有卷附該址營業
        稅資料附卷可稽，系爭一樓建物所占土地核與土地稅法
        第 9條：「本法所稱自用住宅用地，指土地所有權人或
        其配偶、直系親屬於該地辦竣戶籍登記，且無出租或供
        營業用之住宅用地。」規定不符。依稅捐稽徵法第21條
        第 1項第2款及第2項：「稅捐之核課期間，依左列規定
        …二、…應由稅捐稽徵機關依稅籍底冊或查得資料核定
        課徵之稅捐，其核課期間為 5年。在前項核課期間內，
        經另發現應徵之稅捐者，仍應依法補徵或並予處罰；在
        核課期間內未經發現者，以後不得再補稅處罰。」規定
        ，被告機關所屬大安分處按該建物一樓所佔土地持分（
        面積39平方公尺），向原告等 4人補徵88年至92年自用
        住宅用地稅率與一般用地稅率差額地價稅，洵屬有據。
      2.原告主張系爭土地部分面積供信義路2段44巷3弄巷道使
        用乙節。查原告於93年 5月25日向被告機關所屬大安分
        處申請更正後，該分處詢經臺北市政府工務局建築管理
        處於93年6月3日以北市工建照字第 09363796200號函復
        略以：「…說明：…二、按建築法所稱建築基地，為供
        建築物本身所占之地面及其所應留設之法定空地…三、
        …旨揭地號土地…係本局62使字第1311號使用執照（61
        建大安新字第0067號建造執照）之建築基地…。」按土
        地稅減免規則第 9條規定：「無償供公共使用之私有土
        地，經查明屬實者，在使用期間內，地價稅或田賦全免
        。但其屬建造房屋應保留之空地部分，不予免徵。」系
        爭土地既經查明為上開62使字第1311號使用執照之建築
        基地，自無前揭減免規定之適用。且財政部93年 5月27
        日台財稅字第0930452572號函釋亦指明：「有關建議屬
        建築房屋應保留之空地，無償供公共使用者，准予免徵
        地價稅一案……該建議尚不宜採行。」是該分處函復否
        准，並無不當。
      3.按土地稅減免規則第10條第 1項規定：「供公共通行之
        騎樓走廊地，無建築改良物者，應免徵地價稅，有建築
        改良物者，依左列規定減徵地價稅。…三、地上有建築
        改良物三層以上者，減徵四分之一。」 同規則第24 條
        第1項規定：「合於第7條至第17條規定申請減免地價稅
        或田賦者，應於每年（期）開徵40日前提出申請；逾期
        申請者，自申請之次年（期）起減免。…」原告於93年
        5 月25日主張部分面積係騎樓用地，經被告機關所屬大
        安分處派員於93年 6月16日現場勘查結果，系爭土地部
        分面積確為信義路 2段60號建築物基地之騎樓地，供公
        共通行。依使用執照記載，騎樓基地面積為39.3平方公
        尺，依前揭減免規則第10條第1項規定，其4分之1面積
        計9.83平方公尺應減徵地價稅。再依同規則第24條第1
        項規定，應自93年起始有減免地價稅之適用。原告誤解
        法令，原告所訴，應無足採。從而，原處分揆諸首揭法
        條規定並無違誤，復查及訴願決定予以駁回亦無不當，
        敬請駁回原告之訴。
    理  由
一、按「本法所稱自用住宅用地，指土地所有權人或其配偶、直
    系親屬於該地辦竣戶籍登記，且無出租或供營業用之住宅用
    地。」、「合於左列規定之自用住宅用地，其地價按千分之
    二計徵：一、都市土地面積未超過3公畝部分。二、非都市
    土地面積未超過七公畝部分。」、「依第17條及第18條規定
    ，得適用特別稅率之用地，土地所有權人應於每年（期）地
    價稅開徵40日前提出申請，逾期申請者，自申請之次年期開
    始適用。前已核定而用途未變更者，以後免再申請。適用特
    別稅率之原因、事實消滅時，應即向主管稽徵機關申報。」
    分別為土地稅法第9條、第17條第1項、第41條規定甚明。又
    土地稅減免規則第10條第1項規定：「供公共通行之騎樓走
    廊地，無建築改良物者，應免徵地價稅，有建築改良物者，
    依左列規定減徵地價稅。…三、地上有建築改良物三層以上
    者，減徵四分之一。」同規則第24條第1項規定：「合於第7
    條至第17條規定申請減免地價稅或田賦者，應於每年（期）
    開徵40日前提出申請；逾期申請者，自申請之次年（期）起
    減免。…」
二、被告機關所屬大安分處查得系爭土地地上房屋1樓自76年起
    供營業使用，與土地稅法第9條自用住宅用地之規定不符，
    乃以93年4月23日北市稽大安甲字第9390202900函通知原告
    及訴外人蔡金發、蔡林燦、蔡嘉峻等繼承人，核定系爭土地
    之部分面積39平方公尺，應改按一般用地稅率課徵地價稅，
    並補徵88年至92年自用住宅用地與一般用地稅率之差額地價
    稅計229,358 元；嗣繼承人蔡金發於93年5 月25日以系爭土
    地之部分面積係法定空地及騎樓且均供行人通行為由，向被
    告機關大安分處申請更正，經該分處以93年6 月21日北市稽
    大安甲字第09360712200 號函予以否准；另騎樓部分面積
    39.3 平 方公尺，依土地稅減免規則第10條第1 項第3 款及
    第24條規定，應減徵4 分之1 ，核計9.38平方公尺，准自93
    年起至減免原因消滅止免徵地價稅。蔡金發不服，提起復查
    ，未獲變更，提起訴願遭決定駁回，原告不服，循序起訴意
    旨略以：市○○○巷道佔用原告私有土地約30平方公尺，此
    一巷道為公共通行，並非原告通行，私有地並無義務提供作
    為道路用地，市○○○道路佔用私有地，原告既遭剝奪使用
    權，又被課徵巨額的稅負，對原告並非合理；私有地提供作
    為道路用地，不應課徵地價稅云云。
三、查系爭土地之地上建物為台北市○○路○段60號1至4樓之4層
    樓建築，土地面積合計156平方公尺，原按自用住宅用地稅
    率課徵地價稅；其地上建物1樓於76年7月17日起有新協發電
    器禮品行、新協發五金行登記營業使用；86年7月1日起有都
    市叢林花店登記營業使用；87年10月10日起設有藏精閣有限
    公司登記營業使用；92年8月29日起並有聖鴻五金行登記營
    業使用，此有台北市地籍地價地籍圖資料電傳資訊服務系統
    、運用房屋稅稅號查詢營業稅資料作業、營業人暨扣繳單位
    統一編號查詢等資料附原處分卷可稽。系爭一樓建物所占土
    地核與土地稅法第9條規定自用住宅用地之要件不符。是被
    告於核課期間內，按該建物一樓所佔土地持分（面積39 平
    方公尺），向蔡之繼承人即原告等4 人補徵88年至92年自
    用住宅用地稅率與一般用地稅率差額地價稅，洵屬有據。
四、原告雖以前情據為爭執，惟查：原告於93年5月25日向被告
    機關所屬大安分處申請更正後，該分處詢經臺北市政府工務
    局建築管理處於93年6月3日以北市工建照字第09363796200
    號函復略以：「…說明：…二、按建築法所稱建築基地，為
    供建築物本身所占之地面及其所應留設之法定空地…三、…
    旨揭地號土地…係本局62使字第1311號使用執照（61建大安
    新字第0067號建造執照）之建築基地…。」系爭土地既經查
    明為上開62使字第1311號使用執照之建築基地，依首揭土地
    稅減免規則第9條但書屬建造房屋應保留之空地部分，不予
    免徵之規定，自無前揭減免規定之適用。又繼承人蔡金發於
    93 年5月25日主張部分面積係騎樓用地，經被告機關所屬大
    安分處派員於93年6 月16日現場勘查結果，系爭土地部分面
    積確為信義路2 段60號建築物基地之騎樓地，供公共通行。
    依使用執照記載，騎樓基地面積為39.3平方公尺，依前揭減
    免規則第10條第1 項第3 款規定，其4 分之1 面積計9.83平
    方公尺應減徵地價稅；又繼承人蔡金發係於93年5 月為此申
    請，依同規則第24條第1 項規定，應自93年起始有減免地價
    稅之適用。是原告主張之情，容有誤解。
五、綜上所述，原告起訴論旨，並非可採。被告機關就系爭土地
    補徵88年至92年自用住宅用地與一般用地稅率之差額地價稅
    ，並無違誤，復查及訴願決定，遞予維持，亦無不合，原告
    訴請撤銷，為無理由，應予駁回。
據上論結，本件原告之訴為無理由，爰依行政訴訟法第98條第3
項前段，判決如主文。
中    華    民    國    95    年    5     月    11    日
                  第六庭審判長法  官   林樹埔
                              法  官   曹瑞卿
                              法  官   許瑞助
上為正本係照原本作成。
如不服本判決，應於送達後20日內，向本院提出上訴狀並表明上
訴理由，如於本判決宣示後送達前提起上訴者，應於判決送達後
20日內補提上訴理由書（須按他造人數附繕本）。
中    華    民    國    95    年    5     月    11    日
                              書記官   吳芳靜


司法院資訊處製作；財團法人民間司法改革基金會備份。
